臺灣桃園地方法院刑事裁定　　　　　　　96年度聲判字第40號
聲　請　人
即告 訴 人　丁○○
告訴代理人　傅雲欽律師
被　　　告　丙○
　　　　　　戊○○
　　　　　　甲○○
　　　　　　乙○○原名洪炳輝.
上列聲請人即告訴人因被告等犯詐欺等案件，不服臺灣高等法院
檢察署中華民國96年8 月29日96年度上聲議字第4306號駁回聲請
再議之處分（原不起訴處分案號：臺灣桃園地方法院檢察署96年
度偵字第10369號），聲請交付審判，本院裁定如下：
    主  文
聲請駁回。
    理  由
一、按告訴人不服上級法院檢察署檢察長或檢察總長認再議為無
    理由之駁回處分者，得於接受處分書後十日內委任律師提出
    理由狀，向該管第一審法院聲請交付審判；法院認交付審判
    之聲請不合法或無理由者，應駁回之，刑事訴訟法第258 條
    之1 、第258 條之3 第2 項前段分別定有明文。又，民國91
    年1 月17日三讀通過，同年2 月8 日公布之刑事訴訟法第25
    8 條之1 係參考德國刑事訴訟法第172 條第2 項之規定及日
    本刑事訴訟法第262 條準起訴之規定，增訂「聲請法院交付
    審判制度」，告訴人於不服上級檢察署之駁回處分者，得向
    法院聲請交付審判。其目的係為對於檢察官起訴裁量權之制
    衡，除貫徹檢察機關內部檢察一體之原則所含有之內部監督
    機制外，另宜有檢察機關以外之監督機制，由法院介入審查
    ，提供告訴人多一層救濟途徑（刑事訴訟法第258 條之1 立
    法理由參照）。此時，法院僅在就檢察官所為不起訴處分是
    否正確加以審查，以防止檢察機關濫權。依此立法精神，法
    院就聲請交付審判案件裁定准否前，依同法第258 條之3 第
    3 項規定固「得為必要之調查」，惟其調查證據之範圍，自
    應以偵查中曾顯現之證據為限，不可就告訴人新提之證據再
    為調查，亦不可蒐集偵查卷以外之證據；且法院於審查交付
    審判之聲請有無理由時，應以審酌告訴人所指摘不利被告之
    事證未經檢察機關詳為調查或斟酌，或不起訴處分書所載理
    由違背經驗法則、論理法則及證據法則為限，方符本條係為
    制衡檢察官起訴裁量權之立法意旨。又按檢察官依偵查所得
    之證據足認被告有犯罪嫌疑者，應提起公訴，刑事訴訟法第
    251 條定有明文，此之所謂「足認被告有犯罪嫌疑者」，乃
    檢察官之起訴門檻需有「足夠之犯罪嫌疑」，並非所謂「有
    合理可疑」而已，詳言之，乃依偵查所得事證，被告之犯行
    很可能獲致有罪判決，具有罪判決之高度可能始足當之，而
    法院之審查僅能限制在檢察官終結偵查處分是否違反上開應
    起訴而未起訴之起訴法定原則情形，若案件未達起訴門檻者
    ，即應以無理由予以駁回，合先敘明。
二、本件聲請人即告訴人丁○○以被告丙○、戊○○、甲○○、
    乙○○涉有刑法第339 條第2 項詐欺得利罪、第214 條使公
    務員登載不實罪等罪嫌而提出告訴，案經臺灣桃園地方法院
    檢察署檢察官偵查後，於96年5 月31日以96年度偵字第1036
    9 號為不起訴處分，聲請人不服，於法定期間內再具狀聲請
    再議，由臺灣高等法院檢察署檢察長以再議無理由，於96年
    8 月29日以96年度上聲議字第4306號處分書駁回再議之聲請
    。聲請人於96年9 月11日收受處分書後10日內，旋於96年9
    月21日委由代理人傅雲欽律師提出聲請交付審判理由狀，向
    本院聲請交付審判，經本院審核聲請人之程序要件，符合刑
    事訴訟法第258 條之1 第1 項之規定，此有刑事委任狀及刑
    事交付審判聲請狀附卷可參，復經本院依職權調閱臺灣桃園
    地方法院檢察署96年度偵字第10369 號卷宗、臺灣高等法院
    檢察署96年度上聲議字第4306號卷宗核閱無誤，故本件聲請
    程序係屬適法。
三、聲請人之聲請交付審判意旨略以：
  (一)高檢署駁回處分顯將刑法第214 條所謂「登載」一語作過於
    狹隘的解釋，不得以形式上地政機關公務員並未將該不實資
    料內容「轉載」於所掌公文書上，即謂並未為不實登載。又
    高檢署駁回處分以不實切結係被告洪炳輝的代理人詹馥綺所
    為，非被告所為，故認被告等不構成偽造文書罪，惟洪炳輝
    既係土地代書，焉有不知本件登記申請必須切結，而任由其
    職員詹馥綺擅自蓋章切結之理，如不實切結的行為人是詹馥
    綺，原檢察官未將詹馥綺改列被告一併偵辦，也屬疏漏。
  (二)刑法詐欺罪被詐欺的對象不一定是被害人本人，且不一定是
    民間人士，行為人詐欺公務員，致人民權益受損，也構成詐
    欺罪，本件被告等以不實的切結書，矇騙地政機關公務員，
    使誤信為真實且符合規定，而准予登記，獲不法之利益，造
    成聲請人無法優先承買，取得土地的損失云云。
四、按犯罪事實應依證據認定之，無證據不得認定犯罪事實，刑
    事訴訟法第154條第2項定有明文。而事實之認定，應憑證據
    ，如未能發現相當證據，或證據不足以證明，自不能以推測
    或擬制之方法，為裁判基礎；次按告訴人之告訴，係以使被
    告受刑事訴追為目的，是其陳述是否與事實相符，仍應調查
    其他證據以資審認，最高法院40年臺上字第86號、52年臺上
    字第1300號分別著有判例意旨可參。
五、被告戊○○於偵查中經傳喚未到，而被告丙○、乙○○及甲○○於檢察事務官詢問時均堅決否認有何詐欺得利、使公務
    員登載不實之犯行，被告甲○○辯稱：丙○當初將系爭土地
    所有權移轉予伊時，是由代書戊○○代辦的，而戊○○是洪
    炳輝接洽，之後因價款未付清，才會再將土地移轉回予丙○
    ，也是請洪炳輝去處理，手續是誰辦的，伊並不清楚等語。
    被告丙○辯稱：當初有關系爭土地之買賣都是其兄洪炳輝處
    理的，過程細節均不清楚等語。被告乙○○則辯稱：系爭土
    地伊才是實際所有人，僅是以其妹丙○名義登記，而上揭2
    次土地所有權移轉登記是伊先後委請戊○○及詹馥綺辦理，
    除就切結之部分，過程伊都清楚，又伊是於94年間，因另案
    偵查時，才知告訴人有主張租約之事等語。經查：
  (一)被告丙○僅係系爭土地之登記名義人，並未涉入本件土地移
    轉登記之申辦等情，業據被告丙○於檢察事務官詢問時供陳
    ：95年5 月11日該次買賣均係伊將印章、證件交由洪炳輝處
    理，細節伊不清楚，伊沒有看過該次買賣的文件等語（見95
    年度交查字第1634號偵查卷第25頁），核與被告乙○○於檢
    察事務官詢問時陳稱：丙○係伊胞妹，系爭土地實際是伊所
    有，只是用丙○的名義登記，95年5 月11日的買賣該地移轉
    登記事宜，包括丙○、甲○○的證件、印章都是由伊交戊○○辦理等語相符（見同上卷第15頁），且被告甲○○亦陳稱
    ：系爭土地丙○轉給伊時，是由戊○○代辦，是經由洪炳輝
    接洽的。後因價款未付清，所以伊就請洪炳輝移轉回去，手
    續是誰辦的，伊不清楚等語（同上卷頁），亦核與證人詹馥
    綺證述95年6 月14日土地移轉登記係洪炳輝委託辦理一情相
    符（見同上卷第25頁），堪認被告丙○僅係系爭土地之登記
    名義人，並未涉入本件土地移轉登記之申辦；而被告乙○○
    主觀上對該土地經人承租一情是否明知，固有被告乙○○自
    承於94年間聽聞告訴人主張有租約情事可稽（見同上卷第15
    頁），然告訴人係與周華騏簽訂租約，且自86年後只有口頭
    約定，至88年止即未再支付租金，93年間土地移轉登記予丙○後，其亦未於土地移轉時向其表明係承租人且未曾支付租
    金等情，為其所是認在卷（見同上卷第10頁），衡以常情，
    告訴人既未即時表明係承租人且從未支付租金，被告乙○○
    縱使曾聽聞告訴人主張租約，是否得因此遽認其明知該土地
    經人承租，亦非無疑，卷內亦無證據證明被告甲○○、戊○○就告訴人主張承租系爭土地一情有明確之認知，自難遽認
    被告等對於該土地經告訴人承租一情確有明知；況本件土地
    移轉登記係被告乙○○委由代書戊○○前往辦理，嗣該代書
    又委由詹馥綺辦理，據證人詹馥綺於偵查中證稱：土地登記
    申請書上之關於本件土地確係自己使用並無出租之切結字樣
    ，是其於地政事務所辦理登記時，地政機關承辦人員要其補
    正切結事項，其就在當場向其他人借印來蓋等語屬實（見同
    上卷第25頁），則被告等人既非實際從事土地登記移轉之辦
    理，而悉數託由代書戊○○辦理，而戊○○復委由詹馥綺辦
    理，詹馥綺於辦理當時，並未詢問被告等有關切結事項之事
    宜，即當場逕自應地政人員之要求而為上開切結，則被告等
    是否知悉詹馥綺所為之上開切結情節，亦非無疑，尚難逕認
    被告等有告訴人所指使公務員登載不實之足夠罪嫌。
  (二)又刑法第339 條之詐欺罪須以行為人除在主觀上係基於不法
    所有意圖，且在客觀上須有施用詐術之行為，因而使人陷於
    錯誤，藉以詐得財物或得有財產上之不法利益為要件，此觀
    之該法文所定至明。而查被告等人所為僅單純係向地政機關
    辦理系爭土地移轉登記事宜，客觀上並未對告訴人有何施用
    詐術之行為，且於偵查中經檢察官質以告訴人，其亦坦言被
    告等人確無對之施用詐術之情事等語屬實（見96年度偵字第
    10369 號偵查卷第7 頁），即難認被告等有何詐欺構成要件
    之該當。聲請意旨雖又指被告等人係以不實切結向地政機關
    施行詐術，然卷內並無證據足以證明被告等參與本件土地移
    轉登記之申辦，且被告等是否明知詹馥綺所為之切結及其內
    容不實，亦乏佐證，如前所述，亦難認被告等藉此施用詐術
    ，揆諸前開說明，被告等自未有足夠之詐欺得利罪嫌。
  (三)本院復不能就偵查中曾顯現之證據範圍外，再予調查、蒐集
    證據，聲請意旨所指偵查檢察官未將詹馥綺改列被告一併偵
    辦一節，亦非本院所得審究，其理尚非可採。
六、綜上所述，經核卷內現存事證，難認被告等就告訴人所指涉
    犯使公務員登載不實、詐欺得利犯行，已達於刑事訴訟法第
    251 條所定「足認被告有犯罪嫌疑」之應起訴門檻，本件原
    不起訴分書及駁回再議聲請之處分書認被告等所涉使公務員
    登載不實、詐欺得利罪嫌尚屬不足，就被告等所涉詐欺等案
    件分別予以不起訴處分及駁回再議之聲請，即無違反起訴法
    定原則之應起訴而不起訴之情形，於法自無違誤。聲請意旨
    仍執前詞，指摘原處分請求交付審判，非有理由，應予駁回
    。
七、依刑事訴訟法第258條之3第2項前段，裁定如主文。
中　　華　　民　　國　　96　　年　　12　　月　　31　　日
　　　　　　　　　刑事第九庭  審判長法　官  游紅桃
                                    法  官  何燕蓉
                                    法  官  蘇琬能
以上正本證明與原本無異。
不得抗告。
　　　　　　　　　　　　　　　      書記官　許家慧
中　　華　　民　　國　　97　　年　　1 　　月　　4 　　日
